臺灣士林地方法院刑事判決
111年度審訴字第529號
公  訴  人  臺灣士林地方檢察署檢察官
被      告  吳坤鴻
            李柏毅

上列被告等因違反廢棄物清理法案件，經檢察官提起公訴（111 
年度偵字第5926號），本院合議庭因被告等於準備程序就被訴事
實均為有罪之陳述，裁定由受命法官獨任進行簡式審判程序並判
決如下： 
    主  文
吳坤鴻共同犯廢棄物清理法第四十六條第四款前段之非法清除廢
棄物罪，處有期徒刑陸月，如易科罰金，以新臺幣壹仟元折算壹
日。未扣案之犯罪所得新臺幣壹萬貳仟伍佰貳拾元沒收，於全部
或一部不能沒收或不宜執行沒收時，追徵其價額。
李柏毅共同犯廢棄物清理法第四十六條第四款前段之非法清除廢
棄物罪，處有期徒刑陸月，如易科罰金，以新臺幣壹仟元折算壹
日。未扣案之犯罪所得新臺幣參仟元沒收，於全部或一部不能沒
收或不宜執行沒收時，追徵其價額。
    事實及理由
一、按簡式審判程序之證據調查，不受第159條第1項之限制，刑
    事訴訟法第273條之2定有明文，是於行簡式審判程序之案件
    ，被告以外之人於審判外之陳述，除有其他不得作為證據之
    法定事由外，應認具有證據能力。本件所援引被告吳坤鴻、
    李柏毅本身各自以外之人於審判外之陳述，因本案採行簡式
    審判程序，復無其他不得作為證據之法定事由，依上說明，
    應認均有證據能力。
二、本件事實及證據，除均引用檢察官起訴書之記載（如附件）
    外，證據部分並補充：被告吳坤鴻、李柏毅於審判中之自白
    （見本院卷第132、139、140頁）。
三、論罪科刑：
　㈠按廢棄物清理法所稱之廢棄物，分為一般廢棄物及事業廢棄
    物，一般廢棄物：指事業廢棄物以外之廢棄物。事業廢棄物
    ：指事業活動產生非屬其員工生活產生之廢棄物，包括：⒈
    有害事業廢棄物：指由事業機構所產生具有毒性、危險性，
    其濃度或數量足以影響人體健康或污染環境之廢棄物；⒉一
    般事業廢棄物：指由事業機構所產生有害事業廢棄物以外之
    廢棄物；從事廢棄物清除、處理業務者，應向直轄市、縣（
    市）主管機關或中央主管機關委託之機關申請核發公民營廢
    棄物清除處理機構許可文件後，始得受託清除、處理廢棄物
    業務，廢棄物清理法第2條第1項、第41條第1項分別定有明
    文。本件被告吳坤鴻受不知情之統合企業社負責人李豐宇之
    委託，偕同被告李柏毅所載運之廢泡棉及垃圾袋裝一般垃圾
    ，為廢棄物清理法第41條第1項規定取得清除處理許可文件
    後，始得清除處理之一般事業廢棄物。
　㈡又按廢棄物清理法第46條第4款所規定之犯罪構成要件行為，
    計有「貯存」、「清除」及「處理」三者，其中所謂「貯存
    」，指一般廢棄物於回收、清除、處理前，放置於特定地點
    或貯存容器、設施內之行為；「清除」則指⒈收集、清運：
    指以人力、清運機具將一般廢棄物自產生源運輸至處理場（
    廠）之行為，⒉轉運：指以清運機具將一般廢棄物自產生源
    運輸至轉運設施或自轉運設施運輸至中間處理或最終處置設
    施之行為；所謂「處理」包含⒈中間處理：指一般廢棄物在
    最終處置或再利用前，以物理、化學、生物、熱處理、堆肥
    或其他處理方法，變更其物理、化學、生物特性或成分，達
    成分離、中和、減量、減積、去毒、無害化或安定之行為，
    ⒉最終處置：指將一般廢棄物以安定掩埋、衛生掩埋、封閉
    掩埋或海洋棄置之行為，⒊再利用：指將一般廢棄物經物理
    、化學或生物等程序後做為材料、燃料、肥料、飼料、填料
    、土壤改良或其他經中央主管機關會商中央目的事業主管機
    關認定之用途行為，行政院環保署依廢棄物清理法第12條第
    1項授權訂定之一般廢棄物回收清除處理辦法第2條第7款、
    第11款及第13款定有明文。是廢棄物清理法第46條第4款所
    謂之「清除」指廢棄物之收集、運輸行為，而駕駛車輛載運
    廢棄物傾倒之行為，亦該當於「清除」行為（最高法院99年
    度台上字第3930、4374號等判決參照）。本件被告吳坤鴻偕
    同被告李柏毅將本案廢棄物載運並傾倒在本案棄置地之行為
    ，自屬廢棄物「清除」行為。
　㈢再按廢棄物清理法第46條第4款之未領有許可文件清理廢棄物
    罪，其犯罪主體，不以廢棄物清理業者為限，只要未依第41
    條第1項規定領有廢棄物清除、處理許可文件，而從事貯存
    、清除、處理廢棄物，即為該當（最高法院109年度台上字
    第3338號判決參照）。本件被告二人雖均為自然人，惟其等
    未依法領有許可文件，仍受託清除本案廢棄物，依上說明，
    仍為廢棄物清理法第46條第4款前段非法清除廢棄物罪之犯
    罪主體。
　㈣是核被告二人所為，均係犯廢棄物清理法第46條第4款前段之
    非法清除廢棄物罪。又被告吳坤鴻、李柏毅間就上開犯行，
    有犯意聯絡及行為分擔，均為共同正犯。　　
　㈤按刑法第59條規定犯罪之情狀可憫恕者，得酌量減輕其刑，
    其所謂「犯罪之情狀」，與同法第57條規定科刑應審酌之一
    切情狀，並非有截然不同之領域，於裁判上酌減其刑時，應
    就犯罪之一切情狀，予以全盤考量，審酌其犯罪有無可憫恕
    之事由（即有無特殊之原因與環境，在客觀上足以引起一般
    同情，以及宣告法定低度刑，是否猶嫌過重等等），以為判
    斷（最高法院95年度台上字第6157號判決參照）。又廢棄物
    清理法第46條第4款前段之非法清理廢棄物罪之法定刑為「1
    年以上5年以下有期徒刑，得併科新臺幣（下同）1,500萬元
    以下罰金」，刑責極為嚴峻，然因各犯罪行為人之原因動機
    不一，犯罪情節未必相同，如均以最低本刑1年以上有期徒
    刑論處，對於情節不重之情形，恐失之過苛。經查，被告二
    人所清除者係一般事業廢棄物，尚非有害事業廢棄物，未具
    有毒性、危險性，罪質尚非重大，其載運清除僅2車次，並
    僅分別取得1萬2,520元、3,000元之報酬，再參酌被告二人
    歷偵、審始終坦承犯行，犯後非無悔悟，而其等自述分別係
    高中肄業、國中畢業，分別以割草、開大貨車等工作維生（
    見本院卷第141頁）等情，本院認為縱量處被告二人以本罪
    之最低度刑，顯有法重情輕之情事，非無情堪憫恕之處，乃
    依刑法第59條之規定，均予酌減其刑。
　㈥爰以行為人之責任為基礎，並審酌被告吳坤鴻、李柏毅未依
    規定取得許可文件，而擅自以上開方式從事廢棄物之清除，
    有害公共環境衛生及居民健康，其等行為無何可取之處，自
    應非難，然念及被告二人於偵、審中尚均能坦承犯行之態度
    ，兼衡其等素行，有臺灣高等法院被告前案紀錄表附卷可按
    ，及其等犯罪動機、目的、手段、行為車次、被告吳坤鴻為
    高中肄業之智識程度、離婚，無子女，入監前從事割草工作
    ，與前妻同住，自身罹患思覺失調症之家庭經濟與生活狀況
    ，及被告李柏毅為國中畢業之智識程度、未婚，有1名未成
    年子女，入監前開大貨車，與同居人同住之家庭經濟與生活
    狀況等一切情狀，分別量處如主文所示之刑，併均諭知易科
    罰金之折算標準，以資懲儆。
四、關於沒收部分：
　㈠按共同正犯犯罪所得之沒收或追徵，應就各人所分得之數為
    之；又所謂各人「所分得」之數，係指各人「對犯罪所得有
    事實上之處分權限」而言，其各成員有無犯罪所得、所得數
    額，係關於沒收、追繳或追徵標的犯罪所得範圍之認定，雖
    非屬犯罪事實有無之認定，不適用「嚴格證明法則」，無須
    證明至毫無合理懷疑之確信程度，事實審法院仍應視具體個
    案之實際情形，於各共同正犯有無犯罪所得，或犯罪所得多
    寡，綜合卷證資料及調查結果，依自由證明程序釋明其合理
    之依據而為認定，倘若共同正犯各成員內部間，對於不法利
    得分配明確時，應依各人實際分配所得宣告沒收；若共同正
    犯成員對不法所得並無處分權限，與其他成員亦無事實上之
    共同處分權限者，自不予諭知沒收；然若共同正犯各成員對
    於不法利得享有共同處分權限時，則仍應負共同沒收之責（
    最高法院106年度台上字第539號判決參照）。
  ㈡查被告吳坤鴻犯上開犯行所獲得之報酬為新臺幣（下同）1萬
    2,520元（見偵卷第180頁），而被告李柏毅所獲得之報酬為
    3,000元（見偵卷第152頁），乃分屬其等各自之本案犯罪所
    得；又該等犯罪所得，均未實際合法發還被害人，且將之宣
    告沒收對被告二人亦難謂過苛，自應依刑法第38條之1第1項
    前段之規定，於其等所犯之各該罪項下宣告沒收，併依同條
    第3項之規定，諭知於全部或一部不能沒收或不宜執行沒收
    時，追徵其價額。
　㈢至被告二人用以載運本案廢棄物之車牌號碼5969-99號租賃小
    貨車，雖係供其等為本案犯罪所用之物，然該租賃小貨車乃
    被告李柏毅向吉利貨車出租有限公司承租，有吉利貨車出租
    有限公司小貨車出租合約書1份、車輛詳細資料報表（見偵
    卷第73、71頁）附卷可稽，自非為被告二人所有之物，且卷
    內亦無證據證明該物係他人無正當理由提供或取得，自無從
    依刑法第38條第2項前段、第3項前段之規定宣告沒收，併此
    敘明。
據上論結，應依刑事訴訟法第273條之1第1項、第284條之1、第2
99條第1項前段、第310條之2、第454條，廢棄物清理法第46條第
4款前段，刑法第11條前段、第28條、第59條、第41條第1項前段
、第38條之1第1項前段、第3項，判決如主文。
本案經檢察官蔡東利提起公訴，檢察官余秉甄到庭執行職務。
中　　華　　民　　國　　111 　年　　8 　　月　　25　　日
                  刑事第九庭法  官  李冠宜
以上正本證明與原本無異。
如不服本判決應於收受送達後20日內向本院提出上訴書狀，並應
敘述具體理由。其未敘述上訴理由者，應於上訴期間屆滿後20日
內向本院補提理由書（均須按他造當事人之人數附繕本）「切勿
逕送上級法院」。
因疫情而遲誤不變期間，得向法院聲請回復原狀。　　
                            書記官  杜依玹
中　　華　　民　　國　　111 　年　　8 　　月　　26　　日
附錄：本案論罪科刑法條全文 
廢棄物清理法第46條
有下列情形之一者，處1年以上5年以下有期徒刑，得併科新臺幣
1千5百萬元以下罰金：
一、任意棄置有害事業廢棄物。
二、事業負責人或相關人員未依本法規定之方式貯存、清除、處
    理或再利用廢棄物，致污染環境。
三、未經主管機關許可，提供土地回填、堆置廢棄物。
四、未依第41條第1項規定領有廢棄物清除、處理許可文件，從
    事廢棄物貯存、清除、處理，或未依廢棄物清除、處理許可
    文件內容貯存、清除、處理廢棄物。
五、執行機關之人員委託未取得許可文件之業者，清除、處理一
    般廢棄物者；或明知受託人非法清除、處理而仍委託。
六、公民營廢棄物處理機構負責人或相關人員、或執行機關之人
    員未處理廢棄物，開具虛偽證明。